臺灣臺北地方法院刑事判決　　　　　　　94年度訴字第1190號
公　訴　人　臺灣臺北地方法院檢察署檢察官
被　　　告　丁○○
指定辯護人　甲○公設辯護人張寅煥
上列被告因殺人未遂等案件，經檢察官提起公訴（94年度偵字第
14140號），甲○判決如下：
    主  文
丁○○殺人，未遂，累犯，處有期徒刑年，並應於刑之執行完
畢或赦免後，令入相當處所，施以監護貳年。扣案之鋸齒尖刀
把均沒收。
    事  實
一、丁○○前於民國90年間因犯傷害案件，經臺灣高等法院以91
    年度上訴字第3804號判處有期徒刑5月，甫於93年7月19日執
    行完畢。
二、丁○○疑似患有妄想型精神分裂症，有被害妄想、幻聽等症
    狀，其理解力、現實判斷力及衝動控制力明顯有缺損，對於
    外界事物之認知能力已較普通人之平均程度減退，為精神耗
    弱之人。於94年8月2日17時許，在位於臺北市○○區○○路
    4段10號之「臺北市立聯合醫院仁愛院區」1樓藥局前之電梯
    口，將該院提供予民眾消毒雙手用之酒精擠壓儲存至其自備
    之塑膠容器內，適為該院藥師丙○○察覺有異，旋通知在急
    診室值勤之駐衛警察乙○○，乙○○接獲通知前往該電梯口
    途中，適遇至調查樓上失竊案後下樓之另一駐衛警察戊○○
    ，二人（當時均身著警察制服）遂同行前往該電梯口查看，
    乙○○見丁○○仍繼續擠壓酒精裝入自備容器內，遂上前詢
    問丁○○：「裝酒精要做什麼？」，丁○○答以：「我衣服
    很髒」，戊○○、乙○○二人因見被告肩背背包，又手拿提
    袋且不斷擠壓酒精裝入自備容器內，形跡可疑且動機不明，
    為查明丁○○是否涉及樓上竊案及儲裝酒精情形，便對丁○○依法執行盤查勤務，丁○○配合兩位駐衛警察之要求，將
    其所帶背包及提袋內之物品倒在地上，詎竟有鋸齒尖刀3把
    （即甲○卷附扣案證物照片編號、、）及水果刀5把
    （即甲○卷附扣案證物照片編號至所示）掉落在地，戊○○、乙○○即蹲在地上撿拾清查，詎丁○○因不滿盤查，
    竟基於妨害公務之故意及殺人之不確定故意，預見以其鋒利
    之鋸齒尖刀刺向人體要害，極易造成他人死亡之結果，竟仍
    不違背其本意，隨即蹲下雙手各拾握一把鋸齒尖刀，雙手各
    持尖刀分別朝戊○○右上背、右下背等人體要害，猛由上往
    下各剌入一刀（各長3. 5公分）深達各6公分，對戊○○施
    強暴行為，戊○○隨手抓住其左方點滴座用以抵抗丁○○，
    將丁○○撲倒在地，詎丁○○見戊○○、乙○○上前壓制，
    乃繼續前揭殺人及妨害公務之故意，復拾起另一把鋸齒尖刀
    朝乙○○左小腿刺入，復朝戊○○右大腿猛由上往下刺入，
    致乙○○受有左小腿長2.5公分之穿刺傷（其中乙○○部分
    業經乙○○表示不提告訴，詳下述不另為不受理諭知部分）
    ，並致戊○○復受有右大腿穿刺傷（長3.5公分、深6公分）
    等傷害。終經戊○○、乙○○及另二名人員將丁○○制服在
    地。
三、案經臺北市政府警察局大安分局報請臺灣臺北地方法院檢察
    署檢察官偵查起訴。
    理  由
一、訊據被告丁○○矢口否認有何殺人未遂犯行，辯稱：是戊○○、乙○○二人毆打其頭部，搶其錢包，使其受到重傷，生
    命受到嚴重迫害，其隨手拿起觸手可及的物品防身云云。指
    定辯護人則以：醫療機構之駐衛警應係醫療機構向警局申請
    ，經同意後，駐衛警可使用當地警局之警察制服，僅具嚇阻
    作用並無實其意義，且只限於在醫療機構內維持警衛工作，
    本案駐衛警之行為是否屬依法令執行公法上之行為，尚非無
    疑；又被告與被害人事前並不相識，更無任何新仇舊怨，當
    無致被害人於死之動機，被告所使用為水果刀或鋸齒尖刀，
    並非預藏更堅硬銳利之其他刀械，且被害人多為四肢傷，應
    係為防禦時所致，並非明顯致命之部位，被告雙手各持一刀
    攻擊二人，實難想像其有致人於死地之故意，充其量表徵表
    其胡亂傷人的心態而已，被告應僅係基於傷害故意砍傷被害
    人，而非基於殺人犯意；再被告係因駐衛警自行將其物品倒
    出，被告行為應屬正當防衛，而有防衛過當之嫌等語為被告
    辯護。經查：
  (一)被告如何持刀刺被害人戊○○、汪營丁，並於被害人二人依
    法執行公務時，藉上開強暴行為妨害被害人二人執行公務等
    事實，有下列證據可資證明：
    1.證人丙○○於甲○審理時結證稱：於94年8月2日下午超過
      4時30分，當時其在門診藥局發藥，見到被告在電梯門口
      擠壓酒精瓶，因而通知駐衛警乙○○，後來有看到駐衛警
      在檢查被告所攜帶包包，再次聽到聲音抬頭看時，看到乙○○、戊○○已將被告壓在地上等語在卷。
    2.並據證人即被害人乙○○於甲○審理時結證稱：當天下午
      我接到丙○○電話的通知，在1樓藥局前電梯品有人拿容
      器在裝供民眾消毒用的酒精，我就從急診室過去瞭解狀況
      ，正好遇到在樓上處理失竊案後下樓的同事戊○○，就與
      戊○○往被告所在方向走，當時被告還在裝酒精，我們問
      被告裝酒精要做什麼，被告只說：我衣服很髒，見被告手
      拿提袋、肩背背包，且當時樓上發生竊案，為瞭解狀況，
      要求被告將包包內物品倒出，除了幾件衣服外，並有7、8
      把刀、2支L型鉤車門的尺及拔釘器，我與戊○○準備蹲下
      檢查刀械，並問被告為何攜帶這些刀械，被告就往地上撿
      了2把刀，攻擊我及戊○○，我看到戊○○背膀上插著1把
      刀，且刀柄已斷，我們繼續跟被告打鬥，將被告制服等語
      。
    3.證人即被害人戊○○於甲○審理時亦結證稱：當天我在8
      樓處理完竊案後搭電梯下樓，就與曾宛丁同往藥局前的電
      梯口處理被告之事，我與曾宛丁均身著警察制服，當時我
      看到被告手拿提袋、肩背背包，可能涉及8樓竊案，我要
      求被告將提袋及背包內的東西倒出來，赫然見7、8把刀械
      ，我與曾宛丁蹲下查看時，被告也蹲下來雙手各拿了1把
      鋸齒尖刀，1把插進我的右背後肩胛骨，且因被告是由上
      往下大道很大，刀柄斷裂，另1把則插我的左腰，刀都留
      在我體內，我與曾宛丁與被告發生搏鬥，我看到左方有病
      人拿著點滴座經過，我就拿著點滴座往被告敲下去，在此
      過程中，曾宛丁左小腿遭被告刺了1刀，我的右膝蓋也被
      捅了1刀，被告握刀的握法都是握住刀柄，刀朝下由上往
      下插，我共被捅了3刀，被告用來刺我的刀都是鋸齒尖刀
      等語在卷。
    4.又被害人戊○○與乙○○兩人，係臺北市聯合醫仁愛院區
      依「各機關學校團體駐衛警察設置管理辦法」規定，報請
      臺北市政府警察局核備僱用在案之駐衛警察隊員，且案發
      當時係依法執行公務等情，業據證人即被害人戊○○、乙○○結證在卷，復有臺北市政府警察局大安分局瑞安街派
      出所一般性查訪紀錄表1紙（見偵查卷第43頁）在卷可佐
      。是證人戊○○與乙○○兩人在上揭時地，係依法執行維
      護臺北市聯合醫仁愛院區安全管理等公務之駐衛警察人員
      ，為刑法第10條第2項依法令執行公務之人員，應堪認定
      。辯護人為被告辯稱：證人戊○○、乙○○二人非依法執
      行公務之公務員云云，核與事實不符，不足採信。
    5.依丙○○、乙○○、戊○○明等人供證之經過，及被告於
      警詢時供承其扣案8支刀械係其所有，其有持刀自衛揮舞
      等語（見偵查卷第顯見被告9頁），足證案發當時，被害
      人戊○○、乙○○執行公務盤檢被告時，被告確有倒出所
      帶背包、提袋內物品接受被害人之盤查，並於被害人蹲下
      二人檢視被告所帶物品之際，被告即拾起地上尖刀，朝被
      害人戊○○右上背及右下背各刺入1刀，復又拾起另1把尖
      刀刺傷乙○○左小腿後復刺入戊○○之右大腿，致被害人
      戊○○因而受有右上背穿刺傷（長3.5公分、深6公分）、
      左下背穿刺傷（長3.5公分、深6公分）及右大腿穿刺傷（
      長3.5公分、深6公分）等傷害，另一被害人乙○○則受有
      左小腿穿刺傷長2.5公分之傷害，亦有臺北市聯合醫仁愛
      院區病歷號碼0000000號、00000000號診斷證明書各一件
      附卷可憑，並有鋸齒尖刀3把（甲○卷附照片編號、
      、）及水果刀5把（甲○卷附照片編號至）扣案足
      佐。
  (二)雖被告辯稱其無殺人故意云云。惟按殺人與傷害致死之區別
    ，即在下手加害時有無死亡之預見為斷。至受傷處所是否致
    命部位，及傷痕之多寡，輕重如何，僅足供認定有無殺意之
    參考，原不能為區別殺人與傷害致人死之絕對標準；刑法上
    殺人罪與傷害人致死罪之區別，本視加害人有無殺意為斷，
    被害人所受之傷害程度，固不能據為認定有無殺意之唯一標
    準，但加害人之下手情形如何，於審究犯意方面，仍不失為
    重要參考資料；犯罪之故意，祇須對於犯罪事實有所認識而
    仍實施為已足；殺人未遂罪之成立，以有戕害他人生命之故
    意，著手於刺殺之實行而未發生死亡之結果為要件（最高法
    院19年上字第718號、20年非字第104號、30年上字第2671號
    及47年台上字第1634號判例意旨可資參照）。被告行兇用之
    鋒利鋸齒尖刀3把，經甲○於審判期日當庭勘驗扣案尖刀，
    勘驗結果為：其中2把鋸齒尖刀（編號、）全長均為23
    公分，刀刃長均為12.5公分，另1把鋸齒尖刀，刀柄已斷，
    刀刃長12.5公分，上開3把刀均為單面開鋒，刀鋒呈細小鋸
    齒狀，材料為鋼製，異常尖銳、鋒利，不僅可切水果，尚可
    供切牛排或解凍中之肉品使用，有當庭拍攝照片在卷可憑。
    被告持尖刀攻擊被害人戊○○，已如前述，又依臺北市立聯
    合醫院仁愛院區所出具之戊○○診斷證明書（偵偵卷第30）
    所載，被害人戊○○所受之傷為右上背穿刺傷長3.5公分深6
    公分、左下背穿刺傷長3.5公分深6公分、右大腿穿刺傷長3.
    5公分深6公分等傷勢，而腰部、大腿分別為人體重要臟器、
    血管分布之處，為要害部位，若以利刃刺腰部、大腿足以致
    人死亡，應為被告所明知，被告竟持上開刀刃長達12.5公分
    之鋸齒尖刀1把，猛然刺入被害人戊○○左腰1刀致其倒地後
    ，復持另把刀刃長亦為12.5公分之鋸齒尖刀刺入被害人戊○○右大腿1刀，使被害人戊○○受有上開之重大傷創，參以
    被告供承其當時遭受被害人攻擊，其以隨手可觸及物品防身
    ，當時如果有桌子、椅子都會拿來用等語，顯見被告於持刀
    刺被害人戊○○時，具有殺人之不確定故意，至為明顯，雖
    被害人戊○○即時送醫急救，而幸未死亡，仍應負殺人未遂
    罪責。被告所辯其無殺人故意云云，不足採信。
  (三)又刑法第23條所規定之正當防衛，係以對於現在不法之侵害
    ，而出於防衛自己或他人權利之行為為要件，所謂不法之侵
    害，只需客觀上有違法之行為，即可以自力排除其侵害而行
    使防衛權。查被告於甲○審理時供承係因戊○○、乙○○要
    搶其背包，其才以隨手可得之物品自衛云云，惟依證人即被
    害人戊○○、乙○○之證述，本案係被告配合證人戊○○、
    乙○○要求將背包及提袋內物品倒出在地上後，因戊○○、
    乙○○看見有7、8把刀械而蹲下查看時，即遭被告拾起地上
    尖刀攻擊戊○○、乙○○，足見被告於前開時地持刀刺殺戊○○之際，戊○○、乙○○尚無不法侵害之行為，揆諸前揭
    說明，僅因當時戊○○、乙○○蹲下查看地上刀械，被告即
    蹲下拾起地上尖刀刺殺戊○○，被告並未遭受不法之侵害，
    極為明確，自不得主張正當防衛。
  (四)綜上各節，本件事證已臻明確，被告犯行，均堪以認定。
二、按刑法上之心神喪失與精神耗弱，應依行為時精神障礙程度
    之強弱而定，如行為時之精神，對於外界事務全然缺乏知覺
    理會及判斷作用，而無自由決定意思之能力者，為心神喪失
    ，如此項能力並非完全喪失，僅較普通人之平均程度顯然減
    退者，則為精神耗弱。本件被告經甲○依職權送請亞東紀念
    醫院鑑定，認被告：「會談時意識清楚，情緒戒備，態度充
    滿敵意並極為防衛，言語可切題，但多以『忘記了』、『太
    久了，不知道』等回答，甚或對鑑定人員表示『這不是你的
    職責，你沒有權力問，我不必回答』。記憶力難以評估，回
    答過去事件時極為防衛。張員（即被告，下同）對本案事件
    完全否認有犯案行為，自述當日係駐衛警人多執的眾攻擊自
    己，覺得自己並未做錯，是眾人聯合打他。稍後提及自己不
    是中華民國國民，是其他國家的駐台人員，因屬外交機密，
    不能透露。未排除有被迫害妄想之可能性。以封閉式問句詢
    問有無幻想時，個案自述『在監獄有』，但難以詳述其內容
    。鑑定當日施以智力測驗結果顯示，張員之智能落至百分之
    五以下，達到智能不足之程度，惟考慮其合作程度有限，此
    智能測驗結果應屬偏低。張員於鑑定時之態度極為防衛，臨
    床表示有疑似被害妄想症狀，並可能有幻聽症狀，需考慮是
    否為『妄想型精神分裂症』患者。惟因張員極度不合作，且
    缺乏其他家屬或照顧者提供相關資料，是否確為精神分裂症
    患者，或是不合作偽病，仍待進一步之資料確認。按『精神
    分裂症』患者，其行為時之精神狀態，應考量其是否為基於
    幻覺妄想等精神疾病症狀，及其一般認知功能是否受損而為
    判斷。張員極可能係認知功能下降，採取不當行為取用酒精
    ，而為駐院警查獲時，引致其妄想性之防衛機轉，致出現攻
    擊行為，其攻擊行為之當時，與精神分裂症所具有之被害妄
    想、認知功能不良及衝動控制不良有關，但不必然需要攻擊
    行為處之，故推論張員於攻擊駐院警行為之當時，符合『精
    神耗弱』狀態，此有亞東紀念醫院94年10月21日精神鑑定報
    告書在卷可憑。茲據被告於案發前後之行為表現及上開鑑定
    結果，則被告於本案行為時對於外界事務之知覺能力、判斷
    能力及自由決定意思能力，均較普通人之平均程度顯然減退
    ，而屬精神耗弱之人。
三、被告於被害人戊○○、乙○○執行公務時，接續持3把鋸齒
    尖刀刺殺被害人戊○○之要害及刺傷乙○○（傷害部分未經
    告訴，詳後述不另為不受理諭知部分），藉此強暴方式妨礙
    被害人戊○○、乙○○執行公務，核其所為，係犯刑法第13
    5條第1項之對於執行職務公務員施以強暴罪、同法第271條
    第2項、第1項之殺人未遂罪。被告先後刺殺被害人戊○○右
    上背、左下背部、右大腿各1刀之行為，係基於同一殺人犯
    意下之接續行為，僅侵害一法益，應僅論以一罪。被告前因
    犯傷害案件，經臺灣高等法院以91年度上訴字第3804號判處
    有期徒刑5月，甫於93年7月19日執行完畢，此有臺灣高等法
    院被告前案紀錄表在卷可參，其於執行完畢後5年內再犯本
    件有期徒刑以上之刑之上開二罪，為累犯，除法定本刑為死
    刑及無期徒刑部分不得加重外，應依刑法第47條之規定加重
    其刑。被告著手於殺人行為之實施而未生被害人戊○○死亡
    之結果，為未遂犯，此部分依刑法第26條前段規定，按既遂
    犯之刑度減輕其刑。又被告於本案行為時為精神耗弱之人，
    依刑法第19條規定，就對於公務員執行職務時妨害公務部分
    減輕其刑，就殺人未遂部分遞減輕之。爰審酌被告如前述之
    犯罪手段、極可能罹患精神疾病之生活狀況，及被害人戊○○、乙○○所受傷勢情況，暨犯後態度等一切情狀，量處如
    主文所示之主刑。另參諸被告經鑑定為疑似妄想型精神分裂
    症患者，其理解力、現實判斷力及衝動控制力明顯有缺損，
    且被告缺乏病識感，又無良好之家庭或社會支持系統，本身
    亦無足夠之資源求醫，並以為過往之傷害行為時，判斷其於
    不慎與他人發生衝突時，缺乏約束攻擊行為之力量，仍有相
    當危害公共安全之虞，實宜於刑之執行完畢後或赦免後接受
    持續規則之精神評估與治療，爰依刑法第87條第2項之規定
    ，宣告於被告刑之執行完畢或赦免後，施以監護2年，以期
    避免因被告罹患精神病症而對其個人及社會造成難以預料之
    危害。扣案之鋸齒尖刀3把，為被告所有供犯罪所用之物，
    業經被告於警詢初訊供明在卷（見偵查卷第八頁正、反面）
    ，併予宣告沒收。至扣案之被告所有水果刀5把，被告將之
    倒出在地後，並未持之用以犯罪，此據證人戊○○、乙○○
    供明在卷，又非違禁物，不予沒收。
四、不另為不受理諭知部分：
  (一)公訴意旨另以：被告基於殺人及妨礙公務之犯意，持刀刺殺
    被害人戊○○時，亦刺傷在旁之被害人即駐衛警乙○○之左
    小腿，使被害人乙○○受有長2.5公分之穿刺傷，認被告此
    部分所為亦涉犯刑法第271條第2項、第1項之殺人未遂罪嫌
    。
  (二)按告訴乃論之罪未經告訴者，應諭知不受理之判決，刑事訴
    訟法第303條第3款定有明文。又「告訴乃論之罪，告訴人於
    第一審辯論終結前得撤回其告訴，原判決既認被告拾刀砍傷
    左前臂並無殺人故意，變更檢察官起訴法條，改依刑法第27
    7條第1項之傷害罪處斷，該條項之罪，依同法第287條上段
    規定須告訴乃論，既經告訴人於檢察官偵查中具狀撤回告訴
    ，自應諭知不受理之判決，原審竟從實體上判處罪刑，顯屬
    於法有違」，最高法院著有47年台上字第41號判例可資參照
    。且法院對於告訴乃論罪之審理，並不受檢察官起訴之罪名
    拘束，故如檢察官起訴為非告訴乃論之罪，審判中經法院認
    為係告訴乃論之罪，且未經告訴人告訴者，則仍應諭知不受
    理之判決。
  (三)查殺人未遂與傷害罪之區別，如前所述，即在下手加害之時
    ，有無殺意為斷，即被告在主觀上有無奪取被害人性命之預
    見與欲望。至於被害人受傷之部位、傷痕之多寡、被告所持
    之凶器、犯罪之動機等，均為法院參考之重要資料，但並非
    唯一絕對之標準，查被害人乙○○見被告持鋸齒尖刀刺傷戊○○，上前壓制被告，亦遭被告刺傷，而以鋸齒尖刀刺人足
    部以使人受傷，應為被告所明知，被告於被害人乙○○出手
    壓制仍以鋸齒尖刀刺之，致被害人乙○○受上開之傷，其有
    傷害犯意至明，而觀諸被害人乙○○所受之傷為左小腿穿刺
    傷長2.5公分，有臺北市立聯合醫院仁愛區院診斷證明書在
    卷可考（偵查卷第31頁），其所傷部分並非人體重要部位，
    且為足部，又被害人乙○○除受有上開1處長2.5公分之穿刺
    傷外，別無其他傷勢，自難認被告行為時有致乙○○於死之
    殺人犯意，是甲○認被告此部分所為，應係該當於刑法第27
    7條第1項之傷害罪，而非殺人未遂罪，從而起訴書認被告此
    部分行為係犯殺人未遂罪，即有未洽。又傷害罪依刑法第28
    7條之規定，需告訴乃論，本件被害人乙○○對於傷害部分
    已於偵查中表明不提傷害告訴（見偵查卷第70頁），是此部
    分原應依前述刑事訴訟法第303條第3款之規定為不受理之諭
    知，惟該部分與前述被告成立犯罪之殺人未遂及對於執行職
    務公務員施以強暴部分，分別有想像競合犯及牽連犯之裁判
    上一罪關係，爰不另為不受理之諭知，附此敘明。
據上論斷，應依刑事訴訟法第299條第1項前段，刑法第135條第1
項、第271條第2項、第1項、第55條、第47條、第26條前段、第
19條第2項、第87條第2項、第3項、第38條第1項第2款，罰金罰
鍰提高標準條例第1條前段，判決如主文。
本案經檢察官鄭克鑑到庭執行職務
中　　華　　民　　國　　94　　年　　11　　月　　25　　日
                　刑事第十三庭  審判長法  官  朱瑞娟
                                      法  官  吳佳薇
                                      法　官　陳慧萍
上正本證明與原本無異。
如不服本判決，應於判決送達後10日內向甲○提出上訴狀（應抄
附繕本）。告訴人或被害人如對於本判決不服者，應具備理由請
求檢察官上訴，其上訴期間之計算係以檢察官收受判決正本之日
期為準。
　　　　　　　　　　　　　　　      　書記官　何適熹
中　　華　　民　　國　　94　　年　　11　　月　　28　　日
附錄本案論罪科刑法條：
中華民國刑法第271條
殺人者，處死刑、無期徒刑或10年以上有期徒刑。前項之未遂犯
罰之。
預備犯第1項之罪者，處2年以下有期徒刑。
中華民國刑法第135條
對於公務員依法執行職務時，施強暴脅迫者，處3年以下有期徒
刑、拘役或300元以下罰金。
意圖使公務員執行一定之職務或妨害其依法執行一定之職務或使
公務員辭職，而施強暴脅迫者，亦同。
犯前二項之罪，因而致公務員於死者，處無期徒刑或7年以上有
期徒刑；致重傷者，處3年以上、10年以下有期徒刑。
